【裁判字號】    99,國,26
【裁判日期】    991013
【裁判案由】    國家賠償
【裁判全文】
臺灣臺北地方法院民事判決                99年度國字第26號
原      告  劉孫枝馨
訴訟代理人  劉新寧
被      告  臺北市政府民政局
法定代理人  黃呂錦茹
訴訟代理人  郭冠蓮
            張世昌
            黃瀚儀
上列當事人間請求國家賠償事件，本院於民國99年9 月29日言詞
辯論終結，判決如下：
    主      文
被告應給付原告新臺幣肆拾柒萬玖仟壹佰陸拾捌元。
原告其餘之訴駁回。
訴訟費用由被告負擔二分之一，餘由原告負擔。
本判決第一項得假執行。但被告如於假執行程序實施前，以新臺
幣肆拾柒萬玖仟壹佰陸拾捌元為原告預供擔保，得免為假執行。
    事實及理由
一、原告起訴主張：其於民國98年2月8日晚間，由女兒陪同至臺
    北市國父紀念館觀賞由被告主辦之「2009年臺北燈節」，被
    告係該活動主辦單位，在該館仁愛路4 段側邊（下稱系爭地
    點）之人行道樹上懸掛有藍白相間之燈海，並於系爭地點原
    供停放機車之機車彎實施淨空管制，劃入燈海布置範圍，詎
    被告明知擺設燈海之目的即在提供民眾抬頭觀賞，為避免觀
    賞燈節活動之人於行走之際，將因人行道與機車彎具高低差
    ，而有跌入機車彎之危險，本應在人行道與機車彎交界處設
    置警示物或警示燈以避免上開危險，惟被告竟疏於管理而未
    擺設相關警示、阻隔設施，致原告於欣賞燈海時在系爭地點
    腳底踩空跌落機車彎內，受有雙手遠端橈骨骨折、頭部撞傷
    等傷害。原告向被告請求賠償，經被告國家賠償處理事件委
    員會於98年9月4日第238次委員會決議，並以98年10月7日北
    市民宗字第09832749800 號函回覆，認無賠償責任而拒絕理
    賠，爰依國家賠償法第3條第1項規定，請求被告賠償醫療費
    用、就診復健交通費及看護費用等新臺幣（下同） 197,268
    元，以及精神慰撫金800,000 元等語。並聲明：被告應給付
    原告997,268元。
二、被告則以：其為求燈節活動之展區內各燈區進行串聯，歷來
    均會將燈區○○○○道一併納入燈海（碎燈）妝點路段，且
    為免活動展區因停放過多機車，影響賞燈人潮動線及賞燈民
    眾安全，於活動展區周邊機車彎實施淨空管制措施。又系爭
    地點機車彎設置行之有年，經實地進行勘查測量，其高低差
    約10公分至11.5公分，並劃設標線提醒行人注意，且國父紀
    念館近仁愛路側之人行道旁，除既有夜間照明設施外，燈節
    活動期間於國父紀念館圍牆欄杆、人行道路樹上及仁愛路中
    央分隔島亦裝置有燈海碎燈，此亦有加強照明之效果，於正
    常情況之夜間時段，遊客行經該路段應可清晰辨識機車彎之
    高低差位置，對於機車彎及照明設施之設置並無不當。且臺
    北市政府於國父紀念館、市民廣場及市政大樓周邊辦理燈節
    活動，業有多年籌辦經驗，因應燈節活動未有改變機車彎設
    施，加以路段周邊妝點之燈飾，更有助於加強照明，因此該
    機車彎於燈節期間之夜間能見度應較平時更為良好。另臺北
    市政府醫護人員於獲報原告受傷後，亦有按相關作業流程進
    行後續傷患救治作為，無公務員怠於執行職務，致人民自由
    或權利遭受損害之情事。又一般依人行道之行進路線，並不
    會靠近機車彎所在區域，依客觀觀察不會發生與原告相同之
    傷害，且系爭地點人行道相當寬廣，行人應可正常使用人行
    道，用路人因個人疏未注意道路情況，於何處皆有跌倒風險
    ，故機車彎之存在與原告跌倒之間無因果關係。況人潮過多
    時將啟動開放仁愛路慢車道予行人疏導之機制，惟當時未啟
    動，表示並未出現人潮壅塞以致推擠跌落之危險等語，資為
    抗辯。並聲明：原告之訴駁回。
三、兩造不爭執之事實：
  (一)原告於98年2月8日前往國父紀念館觀賞2009臺北燈節，於仁
    愛路側人行道觀賞路樹燈海時，因腳底踩空致跌落機車彎，
    造成雙手遠端橈骨骨折、頭部撞傷等傷害。
  (二)原告於98年2月8日至行政院國軍退除役官兵輔導委員會臺北
    榮民總醫院急診就醫，於同年2 月13日進行兩側橈骨固定術
    。
  (三)原告向被告為國家賠償之請求，經被告於98年10月7 日以北
    市民宗字第09832749800號函拒絕賠償。
四、兩造爭執事項：
  (二)本件是否有未於系爭地點設置警告或警示標誌等公有公共設
    施之設置或管理有欠缺之情事？
  (二)若該設施之設置或管理有欠缺，此與原告所受傷害間有無因
    果關係？
  (三)原告請求被告負擔醫藥費用及精神慰撫金有無理由？
五、法院得心證之理由：
  (一)被告於本件公有公共設施之管理有所欠缺：
    (1)本件原告依國家賠償法第3條第1項提出國家賠償請求，則
      依同法第9條第2項規定，應以公共設施之設置或管理機關
      為賠償義務機關。經查被告係2009年臺北燈節活動之主辦
      單位，此為兩造所不爭執，且被告自陳其於該活動98年 2
      月6 日至15日之舉辦期間，對舉行燈節活動所在路段進行
      管制，採取機車彎淨空而不提供民眾停放機車，以免燈節
      活動展區周邊停放過多機車，影響人潮動線及賞燈民眾安
      全等語。是以被告於2009年臺北燈節活動主辦期間，因活
      動之需求而對原先即已建造完成、設置於系爭地點之機車
      彎，排除原始設置之使用功能，劃入燈海布置範圍，顯見
      其已取得實際上使用及管理之權限，而立於事實上管理之
      狀態，自屬該機車彎之管理機關。且機車彎位處人行道與
      道路交界處，原供停放機車使用，於劃入臺北燈節活動範
      圍後，則屬於被告於人行道上布置燈海舉辦臺北燈節活動
      之場所，而仍具有公有公共設施之性質，是被告就本件國
      家賠償事件自屬賠償義務機關。
    (2)按國家為受人民託付而成立之公法人，對於其組成分子即
      人民應有保護照顧之義務，對於公有公共設施之設置及管
      理，應確保其具備通常應有之狀態及功能，如公有公共設
      施於正常使用情況下有發生通常可預期危險之可能性，即
      應採取必要之防免措施，如未予設置，縱無過失，亦無從
      懈免國家應負賠償之責。查系爭地點所設置之機車彎經實
      地測量後，其所位處之地面與人行道鋪面有約10公分至11
      .5公分之高低差，此有被告提出之測量結果照片在卷可參
      （見本院卷第37頁），且參酌系爭地點所設置之機車彎寬
      度，並非與人行道上所為植栽及樹木之範圍平行，而有部
      分位處行人於人行道上可行走之範圍內，此見系爭地點照
      片即可知悉（見本院卷第38頁下方照片），則於臺北燈節
      活動舉辦期間，行人行走於系爭地點觀賞各式花燈時，即
      有可能進入機車彎之範圍，且活動舉辦現場確實湧入眾多
      人潮，此亦有被告提出照片為證（見本院卷第39頁）。是
      系爭地點所設置之機車彎，既經被告為一定管制而規劃含
      括在民眾參與燈節活動使用之範圍內，依其通常使用情形
      ，顯可預見行人將因人潮眾多散溢步行在人行道各處，而
      有進入機車彎之可能，則機車彎與人行道鋪面之高低差，
      對於行人而言即存有一定之風險，如未加以管制，行人將
      因存有高低差而跌入機車彎內。從而，被告身為舉辦2009
      年臺北燈節活動之主辦機關，於規劃活動動線時本應考量
      參與民眾之人數，以確保活動區域範圍使用之安全，對系
      爭地點之機車彎為管理時，更應使該項公共設施適於活動
      期間使用之通常安全狀態要求，對實際上存在之明顯高低
      差危險問題，採取具體防止發生跌落損害之行為，如放置
      警示燈、警示牌、三角錐等防護安全設施，提醒民眾注意
      。惟被告自承並未於機車彎周圍設立交通錐或其他防護安
      全設施（見本院卷第62頁），即未對公共設施使用上存在
      之高低差危險，採取具體防止行為，是其對公共設施之管
      理有所欠缺，應可認定。
    (3)至於被告雖抗辯該機車彎設置有年，並無改變設施之動作
      ，無管理上欠缺云云。惟查，被告於臺北燈節活動舉辦期
      間，將該機車彎管制淨空納入燈節活動使用區域，此與非
      活動期間供以停放機車之功能有異，是被告既已改變機車
      彎原始設計用途，即應有不同考量，並應依其情形採取各
      項具體措施防止發生使用上之危險，然被告將機車彎劃入
      活動範圍後，並未採取防止危險發生之具體措施，其管理
      上當然有所欠缺，所為辯解，實非可採。又被告另抗辯除
      原有照明設備外，尚於人行道樹上懸掛燈海碎燈加強夜間
      能見度，且機車彎周圍亦設有標線，民眾應可清晰辨明系
      爭機車彎高低差位置云云。然被告所稱懸掛於行道樹上之
      燈海碎燈，係為燈節裝飾之用，且掛放位置約在行人肩部
      以上，離地將近120 公分，此有現場照片可資佐證（見本
      院卷第39頁），是此燈具僅為裝飾之用，於使用上無從取
      代警示燈等離地面較近之具體防護、阻隔安全設施。而系
      爭地點之機車彎與人行道鋪面交界處，雖繪有白色標線，
      此參現場照片即明（見本院卷第38頁），然行人於系爭地
      點觀賞燈會布置之各式燈飾，依通常情形勢必仰頭觀賞或
      望向前方大片燈海，自難要求行人於觀賞燈會時務必隨時
      注意地面所繪製之標線，況且在燈會人潮眾多之際，行人
      必須隨時注意前方行進情形避免擦撞，實際上亦無可能低
      頭觀察地面標線，被告為燈會主辦機關，未思盡力設置各
      項安全阻隔措施，避免行人因人潮擁擠而跌落機車彎內，
      且於設置上亦無難以達成之處，卻辯以行人應隨時低頭注
      意標線，顯非可取，更無解於被告對系爭公共措施管理採
      取具體維護安全措施之責任，被告據以抗辯無管理欠缺，
      並無理由。
  (二)系爭設施管理欠缺與原告所受傷害間，具相當因果關係：
    (1)按人民依國家賠償法第3條第1項規定請求國家賠償時，尚
      須人民之生命、身體或財產所受之損害，與公有公共設施
      之設置或管理有欠缺，具有相當因果關係，始足當之。亦
      即在公有公共設施因設置或管理有欠缺之情況下，依客觀
      之觀察，通常會發生損害者，即為有因果關係，如必不生
      該等損害或通常亦不生該等損害者，則不具有因果關係（
      最高法院95年度臺上字第923號判決要旨參照）。
    (2)本件公共設施因被告管理上有所欠缺，對機車彎與地面所
      存在明顯高低差之危險，未採取具體防止損害發生之行為
      ，例如設置警示燈、告示牌、三角錐或架設分隔桿、線等
      安全防護措施，以阻隔行人步行區與機車彎，依客觀之觀
      察，此一管理上之欠缺通常致使行人於行走之際無法察覺
      人行道鋪面與機車彎之高低差，以致踩空跌入機車彎內受
      有傷害，則原告因此所受之骨折、頭部撞傷等身體損害，
      與被告管理之欠缺，即具相當因果關係。被告固辯稱系爭
      地點人行道相當寬廣，行人可正常使用，且當時未有人潮
      壅塞致推擠跌落之危險，故未採取防護安全之行為，與原
      告所受損害間不具相當因果關係云云。惟查，依被告所提
      前開活動現場照片所示，系爭地點確屬人潮擁擠，原告依
      通常使用方法行走於人行道上，本有因高低差而跌落機車
      彎之危險，況且本件公共設施已有前揭危險存在，被告本
      應採取防止發生損害之行為，以善盡其主辦活動單位之管
      理責任，殊無將此風險轉嫁人民之理，而認損害及管理欠
      缺間無相當因果關係，被告所辯自屬無據。
  (三)被告為該公共設施於燈節活動期間，具事實上管理權限，對
    系爭機車彎實際上存在之高低差危險，未採取具體防止損害
    發生之行為，造成原告跌落系爭地點受有前揭身體損害，兩
    者間具相當因果關係，則原告依國家賠償法第3條第1項規定
    ，請求被告負賠償責任，應屬有據。又按不法侵害他人之身
    體或健康者，對於被害人因此喪失或減少勞動能力或增加生
    活上之需要時，應負損害賠償責任。不法侵害他人之身體、
    健康、名譽、自由、信用、隱私、貞操，或不法侵害其他人
    格法益而情節重大者，被害人雖非財產上之損害，亦得請求
    賠償相當之金額。民法第193條第1項、第195條第1項前段分
    別定有明文。且依國家賠償法第5 條規定，上該規定於國家
    損害賠償責任，亦有適用。茲就原告所為請求，分項審酌如
    下：
    (1)醫療費用及交通費用部分：
      按民法第193條第1項所定「增加生活上之需要」，係指被
      害以前無此需要，因為受侵害，始有支付此費用之需要而
      言。經查，原告因被告管理之欠缺，於98年2月8日在系爭
      地點跌落受有前揭傷害後，先於臺北市立聯合醫院接受急
      診治療，隔日至行政院國軍退除役官兵輔導委員會臺北榮
      民總醫院住院，於同年月13日進行雙手兩側橈骨外固定術
      ，嗣同年月15日出院，並購買紗布、棉棒等消毒醫療用品
      ，共支出費用 3,168元，此有前開二醫院之診斷證明書、
      急診護理記錄(一)、住院醫療費用明細收據、急診收據及醫
      療用品單據等附卷可佐（見本院卷第10頁、第13至16頁、
      第23至25頁）。各該費用係因原告身體受有損害而增加之
      支出，此部分之請求，應有理由。又原告雖另主張因受前
      揭傷害而增加救護車、住院往返醫院就診交通費用及復健
      交通費用之支出，惟未提出相關費用支出單據為證，無法
      認有此損害，自難准許。
    (2)看護費用部分：
      按親屬代為照顧被害人之起居，固係基於親情，但親屬看
      護所付出之勞力並非不能評價為金錢，雖因二者身分關係
      而免除被害人之支付義務，惟此種基於身分關係之恩惠，
      自不能加惠於加害人，故由親屬看護時雖無現實看護費之
      支付，仍應認被害人受有相當於看護費之損害，得請求賠
      償，始符公平原則（最高法院94年度臺上字第1543號判決
      意旨參照）。本件原告主張因前揭傷害接受橈骨外固定手
      術，自98年2月9日手術至拆除外固定器後98年5月7日門診
      之期間，因雙手值入鋼釘且架有鋼架，需由他人全日照顧
      起居生活，請求被告給付看護費用等語，經查，前揭由行
      政院國軍退除役官兵輔導委員會臺北榮民總醫院出具之診
      斷證明書上醫師囑言：「病人…手術後（98年2月9日至98
      年5月7日）需人照顧」，復參酌原告接受雙手橈骨外固定
      術，手術後雙手均固定有鋼架，行動不便，確須他人照顧
      生活起居，堪認原告自98年2月9日至98年5月7日，共計88
      日，有他人全日看護照顧生活之必要。而依上開說明，由
      親屬看護時，雖無現實看護費之支付，但應衡量及比照聘
      僱他人看護情形，故原告自得向被告請求賠償受有相當於
      看護費之損害，又參酌一般醫院全日型之看護費用每日為
      2,000 元，原告主張被告應賠償相當於88日看護費之損害
      176,000 元（計算式：2,000×88＝176,000），為有理由
      ，應予准許。
    (3)精神慰撫金部分：
      原告因於系爭地點跌落受有前揭傷害以來，雙手接受手術
      固定有鋼架，造成行動不便，雙手復健後難迅速恢復原有
      靈活度，頭部亦因撞擊而有嚴重之傷口（見本院卷末所附
      原告受傷後照片），身心受有相當痛苦。另參酌原告係臺
      灣省立臺中師範學校畢業，已自教職退休，名下無汽車、
      不動產，財產僅有南亞塑膠工業股份有限公司等股票投資
      ，約50餘萬元，此有原告97、98年度財產所得調件明細表
      （見本卷宗第66至74頁），以及庭提畢業證書內容可按，
      並審酌被告為國家機關，本應對人民負照顧保護義務等一
      切情狀，認原告請求非財產上損害賠償以300,000 元為適
      當，超過部分，不予准許。
  (四)從而，原告得請求之損害金額共計479,168元（計算式：3,1
    68＋176,000＋300,000＝479,168）。
六、綜上所述，原告主張被告就屬於公有公共設施之機車彎，因
    管理有所欠缺而致其身體受有損害等情，核屬有據，而被告
    抗辯其管理並無欠缺，且與原告所受損害之間無因果關係云
    云，均非可採。是原告依國家賠償法第3條第1項之規定，請
    求被告給付479,168 元，為有理由，應予准許；逾此範圍之
    請求，則無理由，應予駁回。
七、按所命給付之金額未逾新臺幣五十萬元，法院應依職權宣告
    假執行。又按法院得依聲請或依職權，宣告被告預供擔保，
    或將請求標的物提存而免為假執行。民事訴訟法第389條第1
    項第5 款、第392條第2項分別定有明文。本件命被告給付之
    金額未逾500,000 元，爰依上開規定，依職權宣告假執行，
    並酌定相當之擔保金額，宣告被告預供擔保得免為假執行。
八、本件事證已臻明確，兩造其餘攻擊防禦方法及所提證據，核
    與判決結果不生影響，爰不另論述，併此敘明。
九、訴訟費用負擔之依據：民事訴訟法第79條。
中    華    民    國    99    年    10    月    13    日
                  民事第四庭    法  官  余明賢
以上正本係照原本作成
如對本判決上訴，須於判決送達後20日內向本院提出上訴狀。如
委任律師提起上訴者，應一併繳納上訴審裁判費。
中    華    民    國    99    年    10    月    13    日
                                書記官  楊勝欽

司法院資訊處製作；財團法人民間司法改革基金會備份。
